臺灣板橋地方法院民事判決　九十二年度訴字第二○四二號
　　原　　　告　　庚○○
　　訴訟代理人　　莊勝榮律師
　　複　代理人　　邱志忠律師
　　被　　　告　　甲○○
　　訴訟代理人　　李玉海律師
　　　　　　　　　葉秀美律師
　　　　　　　　　許筱欣律師
　　複　代理人　　己○○
右當事人間請求返還不當得利等事件，本院於中華民國九十三年三月五日言詞辯論終
結，判決如左：
    主      文
被告應給付原告新臺幣貳拾貳萬仟柒佰零陸元及自民國九十二年十月十六日起至清
償日止，按年息百分之五計算之利息；暨自民國九十二年七月八日起至返還坐落臺北
縣蘆洲市○○段七○八地號土地如附圖所示Ａ１、Ｂ、Ｃ部分之日止，按月給付原告
新臺幣貳萬零佰拾柒元，及其中九十二年七月八日起至九十二年九月八日止之部
分應自民國九十二年十月十六日起，其餘按月給付部分分別自次月同日起，均至清償
日止，按年息百分之五計算之利息。
原告其餘之訴駁回。
訴訟費用由被告負擔五分之二，餘由原告負擔。
本判決第一項已到期部分於原告以新臺幣壹拾肆萬元為被告供擔保後，得假執行；但
被告如於執行標的物拍定、變賣或物之交付前，以新臺幣肆拾萬零陸仟柒佰肆拾元元
為原告預供擔保，或將請求標的物提存，得免為假執行。
原告其餘假執行之聲請駁回。
    事      實
甲、原告方面：
一、聲明：
    (一)被告甲○○應給付原告新臺幣（下同）五十五萬元，及自民國九十二年七月八
      日起至返還土地之日止，每月給付原告五萬元，暨自起訴狀繕本送達翌日起至
      清償日止，按年息百分之五計算之利息。
    (二)陳明願供擔保請准宣告假執行。
二、陳述：
    (一)緣系爭坐落臺北縣蘆洲市○○段七○八地號土地係原告與被告甲○○共有，應
      有部分各二分之一，甲○○未經原告同意，自九十一年八月八日起迄今，以每
      月租金十萬元之代價，擅將系爭七○八地號土地出租予訴外人乙○○、丁○○
      及丙○○，由乙○○於臺北縣蘆洲市○○路八十四之一號即如附圖所示Ａ１部
      分經營日揚汽車公司，丁○○於三民路八十四號即如附圖所示Ｂ經營中山汽車
      引擎電腦診斷廠，另丙○○無門牌號碼即如附圖所示Ｃ部分經營雲林汽車美容
      店，而無權占有使用系爭土地如附圖所示部分。
    (二)被告甲○○未經共有人同意出租系爭共有土地，其與乙○○、丁○○及丙○○
      所訂租賃契約，對原告不生效力，且甲○○對於共有土地逾越其應有部分之範
      為使用收益時，即係超越其權利範圍而使用收益，其所受超過利益，即屬不當
      得利。
    (三)被告雖稱其母與原告之前手成立分管契約，原告否認之，自應由被告就分管契
      約存在負舉證責任。又依司法院大法官解釋釋字第三四九號解釋文意旨，縱令
      系爭土地上確有分管契約存在，惟被告於鈞院九十二年十一月十四日言詞辯論
      期日已自認系爭分管契約係於十幾年前以口頭成立，並無書面契約，故原告於
      受讓系爭土地之應有部分時，既不知該分管契約存在，且因該分管契約亦僅以
      口頭成立，故原告亦無可得而知之情形，自毋庸受該分管契約之拘束。
    (四)被告甲○○擅自出租系爭共有土地，已侵害原告所有權，且甲○○超越其應有
      部分二分之一而為出租之使用收益行為，其所受超過利益，即每月租金五萬元
      ，自九十一年八月八日開始出租起算至九十二年七月七日止十一個月，共計五
      十五萬元，又其自九十二年七月八日起所收受之不當得利亦應每月給付原告五
      萬元，原告爰依民法第一百八十四條第一項前段及民法第一百七十九條規定，
      請求甲○○賠償五十五萬元，及自九十二年七月八日起至清償日止，每月給付
      五萬元，暨自起訴狀繕本送達翌日起至清償日止，按年息百分之五計算之利息
      。
三、證據：提出土地登記謄本二紙、照片三紙、戶籍謄本一件、地價謄本二件；另聲
    請本院至現場勘驗並囑託地政機關測量。
乙、被告方面：
一、聲明：原告之訴駁回，並陳明如受不利判決，願供擔保請准宣告假執行。
二、陳述：
    (一)查系爭土地係由被告甲○○之母與原告前手地主所共有，應有部分各二分之一
      ，原共有人就系爭土意之使用已達成分管協議，約定雙方得就各自分管二分之
      一部分自由使用收益，甲○○之母遂基於上開分管協議而建造三民路八十四號
      及八十四號之一共二棟鐵皮屋，並將該二棟房屋出租，至今已十六年之久，訴
      外人丁○○即係於十六年前承租該鐵皮屋營業，而原告買受系爭土地應有部分
      二分之一時，就另二分之一土地上建屋出租一事，亦知之甚詳。
    (二)按共有人於與其他共有人訂立共有物分割或分管之特約後，縱將其應有部分讓
      與第三人，其分割或分管契約，對於受讓人仍繼續存在，最高法院四十八年度
      臺上字第一○六五號判例意旨可資參照。查甲○○之母與另一共有人曾訂立分
      管契約，嗣該共有人雖將其應有部分讓與原告，惟揆諸前揭判例可知，原告仍
      應受分管契約之拘束，且該分管契約既為被告甲○○所繼承，則甲○○依分管
      契約對系爭土地使用收益，自屬合法，要無不當得利可言。
    (三)被告乃依據分管契約對系爭土地使用收益，無不當得利可言，原告之請求洵無
      足採。
    理      由
一、按訴之撤回係以書狀撤回者，被告於自撤回書狀送達之日起，十日內未提出異議
    者，視為同意撤回，民事訴訟法第二百六十二條第四項定有明文。經查原告於九
    十三年一月二十日以撤回一部起訴狀撤回被告乙○○、丁○○、丙○○部分之訴
    訟（見本院卷第一○三頁），該撤回一部起訴狀繕本分別於九十三年二月二日送
    達被告乙○○、丁○○、丙○○，有送達回證三件附卷可按（見本院卷第一○九
    頁至第一一一頁），被告陳輝揚等三人自前開撤回書狀送達之日起，十日內未提
    出異議，視為同意原告撤回該部分之訴，故本院僅須就被告甲○○之部分審理，
    合先敘明。
二、次查原告之訴之聲明固係求為判決被告甲○○應給付原告五十五萬元及自九十二
    年七月八日起至清償日止，每月給付五萬元，暨自起訴狀繕本送達翌日起至清償
    日止，按年息百分之五計算之利息，此觀原告起訴狀及準備書狀之記載自明（見
    本院卷第六十八頁），其聲明雖請求被告應自九十二年七月八日起至清償日止按
    月給付五萬元不當得利，惟查原告既主張被告逾越其應有部分無權占有系爭土地
    ，且觀諸其起訴狀及準備書狀所載，係請求被告每月返還不當得利五萬元，故其
    請求不當得利末日之真意應係被告返還系爭土地之日止，先予敘明。
三、原告起訴主張系爭坐落臺北縣蘆洲市○○段七○八地號土地係兩造所共有，應有
    部分各二分之一，詎被告未經原告同意，自九十一年八月八日起迄今，以每月租
    金十萬元之代價，將系爭七○八地號土地出租予訴外人乙○○、丁○○及丙○○
    ，由乙○○經營如附圖Ａ１部分所示即門牌號碼臺北縣蘆洲市○○路八十四之一
    號日揚汽車公司，丁○○經營如附圖Ｂ部分所示即門牌號碼蘆洲市○○路八十四
    號中山引擎電腦診斷廠，另丙○○經營如附圖Ｃ部分所示雲林汽車美容店，甲○○自屬無權占有，其超越其權利範圍而使用收益，即屬不當得利，其所受超過利
    益即租金之二分之一，即每月租金五萬元，自九十一年八月八日啟出租起算至九
    十二年七月七日止十一個月，共計五十五萬元，又自九十二年七月八日起所收受
    之不利益應每月給付原告五萬元及自九十二年七月八日起至清償日止，按年息百
    分之五計算之利息等語。
四、被告則以系爭土地係伊繼承其母李霞而來，且李霞與原告之前手於十幾年前即已
    約定分管，原告應受該分管契約效力之拘束，故被告就分管部分出租他人，要無
    不當得利可言，原告請求不當得利為無理由等語，資為抗辯。
五、本件經兩造當庭協議簡化不爭執及爭執之事項如後（見本院九十三年二月十日言
    詞辯論筆錄即本院卷第一一八頁至第一一九頁）：
    (一)兩造不爭執之事項：
      １、原告及被告甲○○係系爭臺北縣蘆洲市○○段七○八地號土地之共有人，
          原告應有部分二分之一，被告甲○○應有部分八分之一。
      ２、系爭七○八地號土地八十九年七月迄今之申報地價為每平方公尺一萬二千
          九百九十四點四元。
      ３、系爭七○八地號土地上建物即門牌臺北縣蘆洲市○○路八十四之一號房屋
          （即土地測量成果圖Ａ１、Ａ２部分）係由被告甲○○出租予乙○○，租
          期自九十一年九月一日起至九十四年八月三十一日止，租金第一年每月三
          萬八千元，第二年每月三萬九千元，第三年每月四萬元。
      ４、系爭七○八地號土地上建物即門牌臺北縣蘆洲市○○路八十四號房屋（即
          土地測量成果圖Ｂ、Ｃ部分）係由被告甲○○出租予丁○○，租期自九十
          一年五月二十日起至一百零一年五月十九日止，租金每月五萬元。
    (二)兩造爭執之事項：
      １、被告甲○○是否有權出租系爭七○八地號土地？
        (1)系爭土地是否有分管契約存在？甲○○之母李霞是否與原告之前手約定分
          管系爭七○八地號土地？
        (2)如有分管契約存在，原告於受讓時是否知悉分管之事實？
六、原告起訴主張其與被告甲○○係系爭臺北縣蘆洲市○○段七○八地號土地之共有
    人，原告應有部分二分之一，又系爭土地上建物即門牌臺北縣蘆洲市○○路八十
    四之一號房屋即如附圖所示Ａ１部分係由甲○○出租予乙○○，租期自九十一年
    九月一日起至九十四年八月三十一日止，租金第一年每月三萬八千元，第二年每
    月三萬九千元，第三年每月四萬元；另系爭土地上建物即門牌臺北縣蘆洲市○○
    路八十四號房屋即如附圖所示Ｂ、Ｃ部分係由被告出租予丁○○，租期自九十一
    年五月二十日起至一百零一年五月十九日止，租金每月五萬元之事實，業據原告
    提出土地登記謄本二件、照片三紙為證，並經原告聲請本院至現場勘驗屬實，制
    有勘驗筆錄一件附卷可稽（見本院卷第八十七頁），復據兩造協議所不爭執，自
    堪信為真實。
七、次按最高法院四十八年度臺上字第一○六五號判例，認為「共有人於與其他共有
    人訂立共有物分割或分管之特約後，縱將其應有部分讓與第三人，其分割或分管
    契約，對於受讓人仍繼續存在」，就維持法律秩序之安定性而言，固有其必要，
    惟應有部分之受讓人若不知悉有分管契約，亦無可得而知之情形，受讓人仍受讓
    與人所訂分管契約之拘束，有使善意第三人受不測損害之虞，與憲法保障人民財
    產權之意旨有違，首揭判例在此範圍內，嗣後不再援用，此觀八十三年六月三日
    司法院大法官會議釋字第三四九號解釋意旨自明。故即令共有物已成立分管契約
    ，仍須應有部分之受讓人於受讓時明知或可得而知有分管契約存在，始須受分管
    契約之拘束，而主張有分管契約存在且應有部分之受讓人應受該分管契約之共有
    人，應就有分管契約存在及應有部分之受讓人明知或可得而知分管契約存在之有
    利於己之事實負舉證責任。
八、經查本件被告固抗辯系爭土地應有部分係伊繼承其母李霞而來，且李霞與原告之
    前手成立分管契約，被告就分管部分搭建鐵皮屋出租他人，要無不當得利可言等
    語。惟查被告並未能舉出任何證據證明李霞與原告之前手間確有分管契約存在，
    其雖主張被告丁○○對分管契約知之綦詳，惟查丁○○於本院審理時並未表示其
    知悉有分管契約存在，僅稱其在系爭土地上做生意超過十五年，之前是向李霞承
    租，去年開始向被告承租（見本院卷第四十三頁），另被告乙○○亦僅稱其係向
    被告承租，當初被告有拿出權狀（見本院卷第四十三頁），尚無法證明李霞與原
    告之前手間確有分管契約存在。另被告固曾聲請訊問證人戊○○（見本院卷第四
    十三頁），惟查嗣後被告已捨棄聲請訊問該名證人（見本院卷第一一八頁），況
    依被告所言，證人戊○○亦僅係聽聞李霞講述有分管之事，並非確知系爭土地有
    分管契約存在。矧即令有分管契約存在，亦難認原告於買受系爭土地應有部分時
    ，係明知或可得而知有租賃契約存在，雖系爭土地上有乙○○、丁○○及丙○○
    占有使用之鐵皮建物存在，惟土地遭他人無權占有或由共有人無權占有之情形所
    在多有，自難以該鐵皮建物存在之事實，遽認原告明知或可得而知分管契約存在
    。故被告既未能舉證證明系爭土地有分管契約存在，亦未能舉證證明原告於受讓
    應有部分時明知或可得而知分管契約存在，被告主張原告應受分管契約之拘束，
    其為有權占有等語，洵屬無據。
九、按各共有人，按其應有部分，對於共有物之全部，有使用、收益之權，民法第八
    百十八條定有明文，該條所定各共有人按其應有部分，對於共有物之全部有使用
    收益之權，係指各共有人得就共有物全部，於無害他共有人之權利限度內，可按
    其應有部分行使用收益權而言，故共有人如逾越其應有部分範圍使用收益時，即
    係超越其權利範圍而為使用收益，其所受超過利益，要難謂非不當得利（最高法
    院五十五年度臺上第一九四九號判例意旨參看）。次按無法律上原因而受利益，
    致他人受損害者，應返還其利益，民法第一百七十九條前段定有明文。又無權占
    有他人土地，可能獲得相當於租金之利益為社會通常之觀念，是以本件原告依不
    當得利之法律關係，主張被告自九十一年八月八日起無權占有使用系爭土地，為
    無法律上之原因而受利益，致原告受損害，應返還其利益，即非無據。惟按城市
    地方房屋之租金，以不超過土地及其建築物申報總價年息百分之十為限，土地法
    第九十七條第一項定有明文，此項規定，依同法第一百零五條，於租用基地建築
    房屋亦準用之，故無權占有他人土地，土地所有權人得請求相當租金之不當得利
    ，以不超過土地申報價額年息百分之十為限，且上開法文所稱「申報總價額年息
    百分之十為限」，乃指租金之最高限額而言，並非必須照申報價額年息百分之十
    計算，尚須斟酌基地及建築物之位置，工商業繁榮之程度，承租人利用基地及建
    築物之經濟價值及所受利益等項，並與鄰地租金相比較，以為決定，惟仍須受土
    地法第一百零五條準用同法第九十七條規定之限制。原告主張兩造間無分管契約
    ，詎被告竟就系爭土地如附表所示Ａ１、Ｂ、Ｃ部分擅自出租予乙○○及丁○○
    ，因而受有收受租金之利益，自屬不當得利，應負返還其所受領利益之義務，尚
    堪憑信。次查原告主張被告應返還之不當得利應以被告每月向乙○○、丁○○收
    取之租金之二分之一為其範圍云云，惟查依乙○○、丁○○於本院審理時提出之
    租賃契約書所載（見本院卷第五十八頁、第六十四頁），其係分別向被告承租坐
    落於系爭土地上之門牌號碼蘆洲市○○路八十四之一號、八十四號鐵皮建物，並
    非承租系爭七○八地號土地，且兩造對於系爭土地上未經保存登記之鐵皮建物係
    由被告搭蓋一節，亦不爭執，足證被告向乙○○、丁○○收取之租金包含該承租
    人使用鐵皮建物之對價，非單純使用土地之租金，故原告主張以被告實際收取租
    金之二分之一，作為計算被告應返還不當得利之計算標準，自屬無據，本件原告
    請求被告返還因使用系爭七○八地號土地所受相當租金之不當得利，仍應受土地
    法第一百零五條準用第九十七條之限制，即最高以年息百分之十為限。
十、查系爭土地面積一千零七十一點九七平方公尺，又其八十九年七月迄今之申報地
    價為每平方公尺一萬二千九百九十四點四元，有原告提出之地價謄本一件附卷可
    憑（見本院卷第三十三頁），另查系爭土地為旱地，且系爭土地面臨三十公尺寬
    四線道之蘆洲市○○路，目前捷運工程施工中，對面為中華電信股份有限公司、
    蘆洲市行政大樓、郵局，市況繁榮等情，業據本院至現場勘驗屬實，制有勘驗筆
    錄一件在卷可按（見本院卷第八十七頁），另被告出租系爭土地如附圖所示Ａ１
    、Ｂ、Ｃ部分上搭蓋之鐵皮屋予乙○○、丁○○，其中乙○○部分第一年每月租
    金三萬八千元，第二年每月租金三萬九千元，第三年每月租金四萬元，丁○○部
    分每月租金五萬元，本院參酌系爭土地之坐落位置，工商業繁榮程度、經濟價值
    ，與被告利用系爭土地所受利益等情狀，認原告請求自九十一年八月八日起返還
    系爭土地之日止，按各期土地之申報地價年息百分之七計算，應屬允當，原告請
    求被告應給付其所收取租金之二分之一即五萬元，即屬無據（且被告並否認其收
    取租金之數額為十萬元）。
十一、茲將原告得請求之不當得利計算如後：
      (一)九十一年八月八日起至九十二年七月七日止共計十一個月：
        系爭七○八地號土地八十九年七月迄今之申報地價係每平方公尺一萬二千九
        百九十四點四元，有原告提出之地價謄本一件在卷可憑（見本院卷第三十三
        頁），故自九十一年八月八日起至九十二年七月七日止共計十一個月，以原
        告應有部分二分之一計算，原告得請求之不當得利金額為二十二萬三千七百
        零六元【計算式：一二、九九四‧四元／㎡×五三六‧五九㎡（即Ａ１＋Ｂ
        ＋Ｃ部分之總面積即一五六‧五六㎡＋二○五‧二七㎡＋一七四‧七六㎡＝
        五三六‧五九㎡）×七％×十一月／十二月×一／二＝二二三、七○六元，
        元以下四捨五入】。
      (二)九十二年七月八日起至返還土地之日止，原告得按月請求之不當得利金額：
        系爭七○八地號土地申報地價為每平方公尺一萬二千九百九十四點四元，以
        原告應有部分二分之一計算，自九十二年七月八日起，原告按月得請求之不
        當得利金額為二萬零三百三十七元【計算式：一二、九九四‧四元／㎡×五
        三六‧五九㎡（即Ａ１＋Ｂ＋Ｃ部分總面積）×七％×一月／十二月×一／
        二＝二○、三三七元，元以下四捨五入】。
十二、從而，原告依據不當得利之法律關係，請求被告給付自九十一年八月八日起至
      九十二年七月七日止共計十一個月之不當得利二十二萬三千七百零六元及自起
      訴狀繕本送達翌日即九十二年十月十六日（送達回證見本院卷第二十二頁）起
      至清償日止，按年息百分之五計算之利息；暨自九十二年七月八日起至返還土
      地之日止，按月給付原告相當租金之不當得利二萬零三百三十七元，及按月給
      付部分均分別自次月之同日起至清償日止（即九十二年七月八日起至九十二年
      八月七日止之不當得利，其遲延利息應自九十二年八月八日起算；九十二年八
      月八日起至九十二年九月七日止之不當得利，其遲延利息應自九十二年九月八
      日起算，以下以此類推，蓋原告既請求按月給付之不當得利，被告自應自該月
      屆滿之翌日起始負遲延責任，惟其中九十二年七月八日、八月八日、九月八日
      三個月於起訴狀繕本送達前已屆期，故亦應自起訴狀繕本送達翌日即九十二年
      十月十六日起算遲延利息，另自九十二年十一月八日起之不當得利始應自次月
      同日起算遲延利息），按年息百分之五計算之利息，為有理由，應予准許；逾
      此部分之請求，為無理由，應予駁回。
十三、又原告主張不當得利之法律關係既屬有理由，本院即毋庸就原告主張之侵權行
      為之法律關係再為審酌，附此敘明。
十四、因本案論證已臻明確，兩造其餘主張、陳述及所提之證據暨攻擊防禦方法，均
      與本案判斷結果無影響，毋庸再予一一審酌，附此敘明。
十五、兩造分別陳明願供擔保請准宣告假執行及免為假執行，經核原告勝訴部分中已
      屆期之金額，於法尚無不合，爰分別酌定相當之擔保金額准許之，至原告其餘
      敗訴部分，因該部分之訴業經駁回，其假執行之聲請亦失所附麗，應併予駁回
      。
十六、結論：結論：本件原告之訴為一部有理由，一部無理由，依民事訴訟法第三百
      八十五條第一項前段、第七十九條但書、第三百九十條第二項、第三百九十二
      條，判決如主文。
中　　　華　　　民　　　國　　九十三　　年　　　三　　　月　　 十九 　　日
                                臺灣板橋地方法院民事第一庭
~B法　　　官　周舒雁
右為正本係照原本作成
如對本判決上訴，須於判決送達後廿日內向本院提出上訴狀
中　　　華　　　民　　　國　　九十三　　年　　　三　　　月　　二十二　　日
~B法院書記官　張坤校
